高雄高等行政法院判決
　　　　　　　　　　　　 　　　　95年度訴字第579號
　　　　　　　　　　　　　　　.
原　　　告　甲○○
被　　　告　財政部台灣省南區國稅局
代　表　人　乙○○　局長
訴訟代理人　庚○○
上列當事人間因贈與稅事件，原告不服財政部中華民國95年5月8
日台財訴字第09500091990號訴願決定，提起行政訴訟。本院判
決如下：
　　主  文
原告之訴駁回。
訴訟費用由原告負擔。
　　事  實
壹、事實概要：
    緣原告於民國（下同）92年12月8日在台北國際商業銀行（
    以下簡稱台北國際商銀）國外部結購美金630,200元，匯至
    其妹戊○○在日本之銀行帳戶，涉有贈與情事，案經被告查
    獲，乃核定贈與總額新台幣（下同）21,499,273元，贈與淨
    額20,499,273元，應納稅額5,004,752元，除補徵稅額，並
    按核定應納稅額處1倍之罰鍰計5,004,700元（計至百元止）
    。原告不服，申請復查，未獲變更，提起訴願，亦遭決定駁
    回，遂提起本件行政訴訟。
貳、兩造聲明：
一、原告聲明求為判決：訴願決定及原處分（復查決定含原核定
                      處分）均撤銷。
二、被告聲明求為判決：原告之訴駁回。
參、兩造之爭點：
甲、原告主張之理由：
一、按原告之三妹戊○○於59年10月26日與台南縣鹽水鎮望族前
    台南縣議會議長沈水德之二公子沈重光結婚後，即遷出台南
    縣鹽水鎮○○里○鄰○○路43號，組織家庭並育有2男1女，
    嗣移民美國加州法斯特市沙弗德區（Surfbird Isle,Foster
    City,CA.）定居，現為美國公民。次按原告於92年11月5日
    與三妹戊○○、二妹己○○簽定借貸最高限額美金500萬元
    之借貸契約，並委由當地律師Thomas Jeing見證，而戊○○
    及己○○則於92年11月14日委託原告之大姊丁○○○（日本
    籍）分別自美國匯入美金949,975元2筆至原告及原告配偶馮
    王貞美之帳戶。嗣因戊○○表示希望亦在日本投資，原告為
    返還向戊○○所借得之部分貸款，乃於92年12月間委由大姊
    丁○○○另向彭淑貞、莊世樑、莊世忠、林廉駿等四人貸得
    1,800萬元，連同原告配偶馮王貞美之自有資金180萬元，於
    92年12月9日匯往戊○○在日本琉球銀行帳號00-000-000之
    帳戶，金額為美金630,183元，用以返還上述部分借款，足
    證本件純屬返還借貸行為，並非贈與行為，故無須辨理贈與
    稅申報及繳納稅款。又戊○○於93年4月28日自其前開琉球
    銀行帳戶支領美金716,000元，轉存至同銀行之「短期据置
    型外貨預金」帳戶（帳號：000-000-000），其中當然包括
    美金630,183元。嗣戊○○放棄在日本投資不動產之意願，
    將其在日本之資金全部再借與原告，故於94年2月21日將其
    前開「短期据置型外貨預金」帳戶全部美金720,985.52元結
    算領出，折合日幣75,837,974元（1美元＝104.69日元），
    委託日本光伸真珠有限會社（以下簡稱光伸會社）匯入原告
    在日本之帳戶（此係因戊○○為美國公民，居住於美國，所
    以必須委託光伸會社處理）。前開日幣75,837,974元處理明
    細如下：（一）日幣19,837,239元部分匯入原告在琉球銀行
    泊支店帳號000-000-000之帳戶。（二）日幣56,000,000元
    部分匯入原告在福岡銀行（後更名為西日本銀
    行）博多南支店帳號0000000之帳戶，另支付手續費日幣735
    元。被告雖不認系爭美金630,183元係屬原告之償債行為，
    然嗣後該資金亦再度回流到原告之帳戶，已足以證明原告絕
    無贈與他人鉅額財產之意，被告蓄意忽略此一資金回流之實
    際狀況，實難令人折服。
二、次按鈞院90年度訴字第152號判決，其理由略謂：「何以原
    告竟捨其自身子女不為，而卻贈與3等姻親之外甥女周錦峰
    等3人，誠屬難以想像。」原告育有1男3女，並有孫子女共6
    人，原告如欲贈與他人，首先應以此等直系血親卑親屬為對
    象，始符合一般社會經驗法則，斷無捨此等直系血親卑親屬
    一親等之子女於不顧而贈與旁系血親二親等之兄弟姊妹之理
    ，且原告有妹妹2人，姊姊1人，哥哥1人，為何要贈與其中1
    位妹妹（戊○○），毫無道理。又原告執業律師多年，辛苦
    承辦案件，92年度綜合所得總額經被告核定為2,659,145元
    ，其明細如下：（一）營利所得（股利）：1,551,095元；
    （二）執行業務所得（律師業務）：420,000元；（三）薪
    資所得：301,400元；（四）利息所得：181,450元；（五）
    租賃所得：205,200元；而原告配偶馮王貞美綜合所得總額
    約300萬元左右，系爭2千多萬元如以92年度原告之綜合所得
    標準計算，相當於累積10年之所得，豈有輕易將之無償贈與
    三妹戊○○之理。何況戊○○旅居美國擁有資產，其丈夫沈
    重光又為台灣順天堂大藥廠之大股東兼總經理，為中上家庭
    ，無理由也不必要接受贈與救濟，原告亦非富甲天下，隨便
    一擲2千多萬元而無動於衷，尤其系爭2千多萬元中之1,800
    萬元係原告委由大姊丁○○○向彭淑貞等4人所借得，而其
    餘180萬元係原告配偶馮王貞美之自有資金，天下豈有向人
    貸得鉅額金錢而無償贈與他人之愚人，且把太太之錢贈與妹
    妹，一定會引起夫妻之爭吵，原告絕不為。系爭2千多萬元
    之來龍去脈業經原告於94年1月13日向被告說明清楚，與戊
    ○○於94年2月1日向被告之說明吻合，自足以採信。按「法
    院依調查證據之結果，雖得依自由心證，判斷事實之真偽，
    但其所為事實之判斷如與經驗法則不符時，即屬於法有違。
    」最高法院69年台上字第771號著有判例，被告違反一般社
    會經驗法則、論理法則及一般習俗，隨便猜測原告將借來之
    鉅款贈與他人，萬難令人甘服。
三、復查決定書指戊○○於94年2月21日將系爭款項匯款回流至
    原告之日本帳戶，係在本件調查基準日93年5月13日後始為
    之，原告主張本件非屬贈與難謂為真實云云，然本件原處分
    日期係94年6月21日（原告起訴狀誤載為27日），戊○○並
    不知有所謂調查基準日，更不可能於原處分日前之4個月（
    即94年2月21日）即能預測原告將遭受核定贈與稅，所以將
    系爭款項匯回原告帳戶之理。且原告大姊丁○○○業已出具
    證明書，明確證明92年11月14日以其名義匯予原告及原告配
    偶馮王貞美各美金949,975元，此款項全是己○○、戊○○
    所有，並有美國律師之確認書，已足以證明原告與戊○○間
    借貸之事實。
四、再按憲法第19條規定，人民有依法律納稅之義務，乃在揭櫫
    租稅法律主義，而租稅法律主義所包含之課稅要件法定主義
    ，係要求有關稅捐債務發生之一切構成要件，均應以法律定
    之，且僅於滿足法律所定稅捐構成要件時，始發生稅捐債務
    。因此，人民經濟行為構成課稅要件時，稅捐稽徵機關始對
    之有課稅權，而稅捐稽徵機關主張其已構成課稅要件而應予
    課稅者，依舉證責任分配原則，即應由稅捐稽徵機關就該課
    稅要件，負舉證責任。揆諸最高行政法院75年度判字第681
    號判決意旨略以：「按具備稅法所規定之一定要件者，稅捐
    稽徵機關開始對之有課稅處分之權能，主張稅法所規定之法
    律效果者，應就該規定之要件，負舉證責任。」是本件被告
    應就贈與人有無償給予他人財產之意思表示，並經他方允受
    之意思表示一致之贈與契約之行為，負舉證責任，本件國外
    匯款之匯款申請書不足以證明贈與契約成立，何況結匯原因
    記載原告係用以投資國外不動產，並非贈與。
五、原告之兩位妹妹己○○、戊○○（均美國籍）業已在鈞院就
    如何將其共有之土地（應有部分各1/2）出售得款美金500萬
    元，以大姊丁○○○之名義於89年（西元2000年）4月12日
    存入美西銀行（BANK OF THE WEST）之事實陳述甚詳，並有
    支票影本6紙，由受款人LIH WOAN LII（己○○，出嫁後改
    冠夫姓李）背書，存入丁○○○（KEIKO KAWASAKI）美西銀
    行帳號000000000之帳戶可證。按己○○、戊○○夫婦將其
    共有坐落美國加州聖克拉拉郡之土地於89年4月12日出售予
    台籍旅居美國人士，並於89年6月27日簽署「個人財產轉讓
    證書」，讓與Sierra Skyland（一家加州有限合夥公司）供
    其辦理登記。又上述不動產係因節稅關係，乃借用日籍姊姊
    丁○○○夫婦之名義辦理登記，應有部分為80％，但戊○○
    、己○○夫婦仍各自保留10％，然實際上戊○○、己○○夫
    婦應有部分各1/2，因此關於丁○○○夫婦之簽名均由戊○
    ○代理為之。嗣丁○○○於89年7月14日就上述美金500萬元
    之存款結清，本利得計美金5,076,193.13元，其將之分成2
    筆，一筆美金2,076,193.13元於89年7月14日存入聯合銀行
    （UNITED COMMERCIAL BANK）帳號CD00000000之帳戶，另一
    筆美金3,000,000元於89年7月17日存入建東銀行（BANK OF
    THE ORIENT）帳號000000000之定存帳戶，並於91年（西元
    2002年）5月14日結清，結餘美金3,258,793.20元，將之轉
    存入聯合銀行帳號CK00000000之帳戶中。又丁○○○於92年
    （西元2003年）11月12日從上開聯合銀行帳號CK00000000之
    帳戶匯撥2筆金額各美金95萬元之款項到台北國際商銀建成
    分行原告夫婦之帳戶。
六、前開6張銀行現金支票（CASHIER'S CHECK）金額合計美金4,
    718,875元與現金281,125元於89年4月12日匯入丁○○○美
    西銀行帳號000000000之帳戶，此美金500萬元並非小數目（
    折合新台幣約1億5千餘萬元），其中一小部分美金281,125
    元係以現金直接匯入，另4,718,875元則以6張銀行所簽發之
    每張均不超過美金1百萬元之現金支票支付，係一般買賣土
    地支付價金之方法，並無違反一般經驗法則。是以，原告從
    丁○○○之帳戶中領去之2筆美金95萬元款項實係己○○、
    戊○○所有，每人各1/2，所以原告係向戊○○借用美金95
    萬元，因此系爭美金63萬餘元係要償還此美金95萬元借款之
    一部分，後來戊○○不願投資，再將系爭款項借與原告，並
    無被告所謂贈與契約之行為及意思。
七、又按民法第406條規定：「稱贈與者，謂當事人約定，一方
    以自己之財產無償給與他方，他方允受之契約。」所以贈與
    乃契約行為，須當事人雙方之意思表示一致始能成立。本件
    業經戊○○於鈞院證稱：「我哥哥若要贈與我很感激他，但
    我不會接受，因為我哥哥自己有小孩，而且我自己的生活也
    過得去，不像以前小時候他照顧我那樣。」足見本件不但原
    告並無「贈與」之意思，且戊○○亦不會接受，所以原告與
    戊○○間不可能成立系爭鉅額2,149萬多元（美金630,200元
    ）之贈與契約。
八、退一步而言，縱使以原告大姊丁○○○之名義於92年11月14
    日自美國匯給原告及其配偶馮王貞美之2筆美金949,975元款
    項不能證明為原告兩位妹妹所有，但因兩位妹妹及姊姊都說
    是兩位妹妹所有，致使原告信以為真，而於92年12月9日將
    美金630,183元匯往戊○○之日本帳戶以償還借款，則戊○
    ○受領該筆金錢亦屬無法律上之原因而受利益，致原告受損
    害，依民法第179條之規定應返還其利益，嗣戊○○亦於94
    年2月21日將系爭款項匯回原告之日本帳戶，戊○○亦無得
    到任何利益。
九、末按行政程序法第9條規定：「行政機關就該管行政程序，
    應於當事人有利及不利之情形，一律注意。」綜上所述，本
    件係純屬消費借貸關係返還借貸款之行為，並非贈與行為。
    原處分未按事實作審慎查核，即遽予核課贈與稅，並裁處1
    倍之罰鍰，顯然於法有違，請撤銷復查決定及訴願決定，以
    免冤枉。
乙、被告主張之理由：
一、按最高行政法院94年度判字第626號判決略以：「按我國稅
    捐爭訟制度採職權探知主義，與民事訴訟所採之辯論主義有
    別，關於舉證責任之分配，自不能完全以民事訴訟舉證責任
    分配之原則為據。有關稅捐之法律關係，乃係依據稅捐法律
    之規定，大量且反覆成立之關係，具有其特殊性。稅捐稽徵
    機關並未直接參與當事人間之私經濟活動，其能掌握之資料
    自不若當事人方便，是稅捐稽徵機關如已提出相當事證，客
    觀上已足能證明當事人之經濟活動，即難謂未就稅捐權利發
    生要件盡其舉證責任。關於贈與稅之課徵，遺產及贈與稅法
    第4條第2項既規定，財產所有人以自己之財產無償給予他人
    ，經他人允受之行為，即應課徵贈與稅；當事人將存款由自
    己之帳戶轉帳或匯至他人之帳戶時，該款即為各該帳戶所有
    人所占有，參照改制前行政法院62年判字第127號判例意旨
    ，其所有權已移轉予該存款名義人，應認該款業經其受領，
    稅捐機關自可作其將財產無償移轉予他人之認定。如該財產
    所有人主張其財產之移轉並非無償（如買賣或借貸、清償等
    法律關係）之事實者，自應負舉證責任。」本件原告主張系
    爭匯款美金630,200元係償還其於92年11月14日向戊○○之
    借款，並非贈與行為乙節，經被告以94年10月17日南區國稅
    法一字第0940093335號函請原告提示其所主張其大姊丁○○
    ○於92年11月14日自美國匯款2筆美金各949,975元予原告及
    其配偶馮王貞美之資金係來自戊○○及己○○等2人之相關
    資金流程及證明文件，惟原告僅於94年11月16日提示丁○○
    ○具名之日文證明書及中譯本，仍未提示上開匯款資金確為
    來自戊○○等2人之資金流程及相關證明文件，按「當事人
    主張事實須負舉證責任，倘其所提出之證據不足為主張事實
    之證明，自不能認其主張之事實為真實。」最高行政法院36
    年判字第16號著有判例，本件原告既未能提示系爭匯款係償
    還其向戊○○之借款，是其主張尚難謂為真實，被告依遺產
    及贈與稅法第3條第1項、第4條第2項及財政部84年6月20日
    台財稅字第841630947號函釋規定，核定本件贈與總額21,49
    9,273元，並無不合。
二、至原告主張其年所得僅約200萬元，且其育有1男3女及孫子
    女6人，斷無向外人借錢贈與旁系親屬，又其妹戊○○已於9
    4年2月21日自其日本銀行帳戶提領日幣75,837,974元，分2
    筆透過光伸會社匯款至原告在日本銀行帳戶，系爭美金630,
    200元再度回流到原告之帳戶，足以證明其無贈與之意思乙
    節，按原告曾有大額美金定期存款，且資金週轉頻繁，有被
    告彙整之結購外匯查核情形表及相關附件可稽，其透過丁○
    ○○向訴外人彭淑貞等人借款，輾轉匯至原告銀行存款帳戶
    ，如為真實，則僅為其個人資金調度之範疇，核與本件贈與
    行為係屬二事，且親屬關係之親疏與是否為贈與行為，二者
    間並無必然之關聯，遺產及贈與稅法第4條亦未將非直系血
    親間無償允受財產之行為排除在贈與行為之外。又本件被告
    曾以93年5月13日南區國稅審三字第0930093809號函請台北
    國際商銀提供原告結購系爭外匯美金之賣匯水單、匯出國外
    匯款申請書及相關資料等影本，依財政部80年8月16日台財
    稅字第801253598號函釋規定，本件調查基準日為93年5月13
    日，戊○○於94年2月21日輾轉匯款予原告係在本件調查基
    準日後始為之，原告所訴洵不足採。
三、又原告主張其大姊丁○○○於92年11月14日自美國匯款2筆
    美金各949,975元予原告及其配偶馮王貞美之資金，係來自
    戊○○及己○○2人共同出售美國舊金山土地之價款，並於9
    6年4月17日呈報證物，惟該等證物尚有疑義，致難認原告之
    主張為真實，理由如下：（一）該等證物經駐舊金山台北經
    濟文化辦事處公證人加註意見：「本驗證僅證明簽字屬實，
    至文件之內容不在證明之列。」（二）按證人丁○○○於96
    年2月27日鈞院行準備程序時證稱，前揭舊金山土地係登記
    為己○○所有，另原告主張戊○○及己○○等2人合資購買
    美國舊金山土地及於89年間出售該筆土地，獲得美金500萬
    元並存入丁○○○美西銀行（BANK OF THE WEST）存款帳戶
    ，惟原告並未提示戊○○等2人合資購買及出售該筆土地之
    相關資料及資金流程。（三）原告提示之6張支票影本，金
    額合計僅美金4,718,875元，而非美金500萬元，且均係由己
    ○○背書，至原告稱另以現金存入美金281,125元部分，則
    無證明文件可資證明。（四）89年4月12日丁○○○在美西
    銀行帳戶存入美金500萬元，惟該帳戶隨即在同年7月14日提
    領結清。（五）89年4月間丁○○○美西銀行之存款，與92
    年11月間（被告96年5月11日補充答辯狀誤載為93年11月）
    丁○○○自美國聯合銀行匯款予原告及其配偶馮王貞美，兩
    者時間相差逾3年之久，難認為同一筆資金。（六）準此，9
    2年11月14日丁○○○自美國聯合銀行匯款各美金949,975元
    予原告及其配偶馮王貞美之資金，尚難謂為戊○○及己○○
    等2人所有。換言之，從原告提示之資金流程僅得證明89年4
    月12日丁○○○於美西銀行存入美金500萬元，其中美金4,7
    18,875元為己○○一人所有，與本件受贈人戊○○無關。
四、又按鈞院93年度訴字第982號判決意旨略以：「稅務案件具
    有課稅資料多存於納稅義務人所掌握，以及大量性行政之事
    物本質，稽徵機關欲完全調查、取得，容有困難，且有違稽
    徵便利之考量。故稅法上多課予納稅義務人應主動提供課稅
    資料之協力義務。而司法院釋字第537號解釋亦謂：『因租
    稅稽徵程序，稅捐稽徵機關雖依職權調查原則而進行，惟有
    關課稅要件事實，多發生於納稅義務人所得支配之範圍，稅
    捐稽徵機關掌握困難，為貫徹公平合法課稅之目的，因而課
    納稅義務人申報協力義務。‧‧‧。』等語，為關於納稅義
    務人協力義務之闡明。又行政法院應依職權調查事實關係，
    不受當事人主張之拘束，固為行政訴訟法第125條第1項所明
    定；然因課稅要件事實，多發生於納稅義務人所得支配之範
    圍，納稅義務人知之最詳，故行政法院所得獲知之事實及調
    查事實之證據，即受限於訴訟當事人中之納稅義務人是否履
    行其協力義務，即納稅義務人已否按事實為完全且真實之陳
    述；故如訴訟當事人有違反協力義務之情形，自將因此影響
    行政法院事實闡明之密度與範圍，故而，因訴訟當事人所為
    之協力越少，致行政法院獲得越少之調查根據以履行其事實
    闡明義務，從而限縮其調查範圍，因此所生之不利益，即應
    歸由應履行協力義務之當事人負擔。就此行政法院即得減輕
    他造之證明程度，而按範圍指向之證明風險分配而為課稅事
    實之判斷。」本件原告主張其於92年12月8日在台北國際商
    銀國外部結購美金630,200元，匯至其妹戊○○在日本之銀
    行帳戶係借貸關系，非贈與關係，依最高行政法院36年判字
    第16號判例意旨，自應負舉證責任，惟原告迄今仍未能提示
    明確證明文件以實其說，所生之不利益應歸原告負擔。
五、綜上，本件原告於92年12月間匯款美金630,200元予其妹戊
    ○○，足堪認定，且原告無法提示確屬償還以前借款之相關
    證明文件，是被告依遺產及贈與稅法第4條第2項規定，按匯
    款日新台幣兌美元匯率34.115元兌1美元，核定本件贈與總
    額21,499,273元，贈與淨額20,499,273元，應納稅額5,004,
    752元，除補徵稅額外，並依同法第44條規定，按核定應納
    稅額5,004,752元處原告1倍之罰鍰5,004,700元（計至百元
    止），並無不合，原告所訴洵不足採。
    理  由
一、本件被告代表人原為朱正雄，於本院審理中變更為何瑞芳，
    復變更為乙○○，均經被告新任代表人分別聲明承受訴訟，
    核無不合，應予准許。
二、關於補徵贈與稅部分：
（一）按「凡經常居住中華民國境內之中華民國國民，就其在中
      華民國境內或境外之財產為贈與者，應依本法規定，課徵
      贈與稅。」「本法稱贈與，指財產所有人以自己之財產無
      償給予他人，經他人允受而生效力之行為。」分別為遺產
      及贈與稅法第3條第1項及第4條第2項所明定。又稅務案件
      具有課稅資料多為納稅義務人所掌握，以及大量性行政之
      事物本質，稽徵機關欲完全調查、取得，容有困難，且有
      違稽徵便利之考量。故稅法上多課予納稅義務人應主動提
      供課稅資料之協力義務。而司法院釋字第537號解釋亦謂
      ：「因租稅稽徵程序，稅捐稽徵機關雖依職權調查原則而
      進行，惟有關課稅要件事實，多發生於納稅義務人所得支
      配之範圍，稅捐稽徵機關掌握困難，為貫徹公平合法課稅
      之目的，因而課納稅義務人申報協力義務。．．．。」等
      語，為關於納稅義務人協力義務之闡明。又行政法院應依
      職權調查事實關係，不受當事人主張之拘束，固為行政訴
      訟法第125條第1項所明定；然因課稅要件事實，多發生於
      納稅義務人所得支配之範圍，納稅義務人知之最詳，故行
      政法院所得獲知之事實及調查事實之證據，即受限於訴訟
      當事人中之納稅義務人是否履行其協力義務，即納稅義務
      人已否按事實為完全且真實之陳述；故如訴訟當事人有違
      反協力義務之情形，自將因此影響行政法院事實闡明之密
      度與範圍，故而，因訴訟當事人所為之協力越少，致行政
      法院獲得越少之調查根據以履行其事實闡明義務，從而限
      縮其調查範圍，因此所生之不利益，即應歸由應履行協力
      義務之當事人負擔。就此行政法院即得減輕他造之證明程
      度，而按範圍指向之證明風險分配而為課稅事實之判斷（
      黃士洲著稅務訴訟的舉證責任一書第一九五頁參照）。
（二）本件原告於92年12月8日在台北國際商銀國外部結購美金6
      30,200元，匯至其妹戊○○在日本之銀行帳戶，涉有贈與
      情事，案經被告查獲，乃核定贈與總額21,499,273元，贈
      與淨額20,499,273元，應納稅額5,004,752元，除補徵稅
      額，並按核定應納稅額處1倍之罰鍰計5,004,700元（計至
      百元止）等情，業據兩造分別陳明在卷，復有被告贈與應
      稅案件核定通知書及違章處分書等影本附原處分卷可稽。
      而原告提起本件訴訟係以：其於92年11月5日與其妹戊○
      ○及己○○簽訂借貸最高限額美金500萬元之借貸契約，
      並委由美國當地律師Thomas Jeing見證，而戊○○及己○
      ○則於同年月14日（正確匯款日期為同年月18日）委託其
      姊丁○○○自美國匯入2筆美金各949,975元至原告及其配
      偶馮王貞美在國內銀行帳戶；嗣因戊○○想在日本投資，
      需要資金，乃由原告於92年12月間委由丁○○○向訴外人
      彭淑貞、莊世樑、莊世忠及林廉駿等4人借得1,800萬元，
      連同原告配偶馮王美貞之自有資金180萬元，於同年月8日
      匯款美金630,183元（正確匯款金額應為630,200元，原告
      主張之金額係戊○○銀行帳戶實際入帳金額）至戊○○在
      日本琉球銀行之帳戶，嗣戊○○放棄在日本投資不動產，
      再將其在日本之資金全部借給原告，並於94年2月21日自
      其日本銀行帳戶結算美金720,985.52元，兌換成日幣75,8
      37,974元，委託日本光伸會社匯至原告在日本之銀行帳戶
      ，系爭美金再度回流至原告之帳戶，足以證明原告絕無贈
      與戊○○系爭美金之意思等語，資為論據。
（三）經查，原告於92年12月8日在台北國際商銀國外部結購美
      金630,200元，匯至其妹戊○○在日本琉球銀行之帳戶乙
      節，業據兩造分別陳明在卷，復有台北國際商銀匯出匯款
      申請書及匯出匯款賣匯水單等影本附卷足稽，洵堪認定。
      故系爭美金630,200元有自原告移轉為戊○○占有之外觀
      ，並戊○○亦有予以允受為其所有甚明；是系爭款項之移
      轉，除非具有其他原因關係，否則其外觀即與上述遺產及
      贈與稅法第4條第2項所規定贈與之要件相當，先予敘明。
      又按「當事人主張事實，須負舉證責任，倘所提證據，不
      足為主張事實證明，自不能認其主張之事實為真實。」最
      高行政法院著有36年判字第16號判例可資參照。本件原告
      雖主張上開美金係其清償戊○○之款項，而非贈與，並經
      證人戊○○、己○○及丁○○○等人到庭陳明在卷。然查
      ，原告主張系爭美金係清償其於92年11月向戊○○借款美
      金949,975元之款項，並提出台北國際商銀匯入匯款買匯
      水單及通知書等影本為證；惟觀之上開匯款單之匯款人為
      丁○○○，並非戊○○，故僅憑該匯款單尚難認定該款項
      係原告向戊○○所借貸。又原告另主張戊○○及己○○於
      89年間，將渠等共同在美國投資之土地出售，所得之土地
      款美金500萬元（戊○○及己○○各占1/2），因在美國之
      外國人存款利息可以節稅，故戊○○及己○○乃於89年4
      月12日將其出售土地之價金，存放在丁○○○之美國銀行
      帳戶，丁○○○旋於同年7月14日就上述美金500萬元之存
      款結清，本金及利息共計美金5,076,193.13元，並將該筆
      存款分成2筆，其中美金2,076,193.13元部分於89年7月14
      日存入聯合銀行帳戶，其餘美金300萬元部分於同年月17
      日存入建東銀行定存帳戶，並於91年5月14日結清，結餘
      美金3,258,793.20元，將之轉存入聯合銀行另一帳戶。又
      丁○○○於92年11月12日從上開聯合銀行帳號CK00000000
      之帳戶匯撥2筆金額各美金95萬元之款項到台北國際商銀
      建成分行原告夫婦之帳戶，故丁○○○所匯上開款項，其
      中1筆美金95萬元，係來自於戊○○出售土地之價金，屬
      戊○○借給原告之款項等語；並提出個人財產轉讓證書、
      受款人為己○○之票據6紙、丁○○○在美西銀行、聯合
      銀行及建東銀行對帳單、匯款申請單等影本為證。然查，
      原告所提出之受款人為己○○之票據6紙，面額共計美金4
      ,718,875元，於89年4月12日兌現，然該金額與丁○○○
      同日在美西銀行之存款金額美金500萬元，已有不符，原
      告雖主張差額部分係以現金補足，惟並不能提出證據證明
      ；參以戊○○及己○○若確有將出售土地之價金美金500
      萬元，長期存放在丁○○○美西銀行之帳戶，並由丁○○
      ○保管運用，而當事人竟未簽立契約書，約定該存款之實
      際權利歸屬，丁○○○動用該存款或將該存款轉存其他銀
      行應否得到戊○○及己○○之同意，及該存款之本金及利
      息最終要如何歸還戊○○及己○○等重要事項，以作為將
      來請求返還之依據，若期間發生糾紛，將發生求償困難之
      問題，是原告上開主張，實有違常情，尚難採信。且縱使
      上開票據金額確有存入丁○○○在美西銀行之帳戶，然因
      上開票據之受款人為己○○，而非戊○○，故丁○○○在
      美西銀行之美金500萬元存款，亦不能證明係來自戊○○
      。
（四）又原告所提出個人財產轉讓證書載明「河崎洋（HIROSHI
      KAWASAKI）和丁○○○（KEIKO KAWASAKI）夫婦所共有財
      產占未分割權益的60%；已婚婦女丁○○○的獨有個別財
      產占未分割權益的20%，沈重光（CHUNG-GUANG SHEN）和
      戊○○（LI-CHU FENG）夫婦的共有財產占未分割權益的1
      0%；以及李瑞榮（RUEY-RONG LII）及李麗琬（LIH-WOAN
      LII）夫婦的共有財產占未分割權益的10%。上述人等特此
      將位於加州聖克拉拉郡的下述不動產轉讓予Sierra Skyla
      nd一家加州的有限合夥公司：法定標的請見所附的8頁附
      件。」然丁○○○等人究轉讓何土地給Sierra Skyland公
      司，價金多少，從上開證書所載內容，並無從得知。況且
      該證書出具之日期為89年6月27日，與上開受款人為己○
      ○之6紙票據，簽發日期為89年4月11日，兌現日期為同年
      月12日，其日期亦不相同；又證人丁○○○於96年2月27
      日本院行準備程序時到庭證稱：其在美西銀行之帳戶存款
      美金500萬元，係戊○○及己○○出售舊金山地區的土地
      ，為節省利息之稅金，所以將土地款存入其銀行帳戶，渠
      等出售之上開土地，原係以己○○名義登記等語（詳見上
      開準備程序筆錄第3、7頁）。核與上開個人財產轉讓證書
      所載：轉讓之共有土地未分割權益，其中河崎洋和丁○○
      ○夫婦占60%，丁○○○另個別獨占20%，沈重光和戊○○
      夫婦占10%、李瑞榮及李麗琬夫婦占10%乙節，亦不相符。
      是上開個人財產轉讓證書亦不能證明戊○○曾與己○○共
      同投資舊金山地區之土地，並於89年出售後，將土地價金
      美金500萬元存放在丁○○○之美西銀行帳戶。
（五）再者，原告提出之委由美國當地律師Thomas Jeing見證之
      借款確認書載明：「一、你們（以下稱債權人）將提供最
      高限額美金五百萬元的借款額度給甲○○先生及馮王貞美
      女士（以下稱債務人）。二、借款起始日為2003年11月10
      日。三、自借款起始日2003年11月10日起五年內，債務人
      可隨時得額度內的借款。四、在借款有效期間內，債務人
      得在借款額度美金五百萬元的額度內，要求將所需要的借
      款款項匯入指定的帳戶。五、利息收取依照實際借款金額
      及期間，並以舊金山灣區之美國當地銀行儲蓄存款年利率
      計算之。六、在借款期間內，債務人可隨時償還已借款項
      ，並不會有任何提前償還之罰款。七、甲○○先生已經提
      出相當美金九十五萬元之借款要求，將會在2003年11月10
      日左右匯款轉帳至甲○○先生所指定的台灣帳戶，該筆借
      款包含在此次借款額度中，且不會受到合約中所訂之借款
      起始日規範。」等語。另原告於本件訴訟中提出其出具給
      戊○○、己○○的借據則載明：「一、借用美金伍佰萬元
      正。二、利息：依美國銀行存款利率計算，於償還本金時
      一次支付。三、借期：自二００三年十一月十日起五年。
      」則由上開借款確認書及借據之內容觀之，原告於92年11
      月10日向戊○○、己○○借款金額，確認書是記載原告欲
      借款美金95萬元，而原告書立之借據則載明係借美金500
      萬元，兩者已明顯不符；參以原告職業為律師，其對上開
      確認書及借據所使用之文字含意在法律上所生之效果，自
      無不知之理，而上開確認書及借據之借款金款卻不相同，
      故該確認書及借據之真實性已令人存疑。又原告所提出戊
      ○○在日本投資之不動產買賣契約書2份，其簽約日期均
      為平成15年11月4日（即92年11月4日），買賣標的為沖繩
      縣那霸市安里2-463-21及2-463-22地番2筆宅地，買賣價
      金各為日圓4,000萬元，合計日圓8,000萬元（若以1：105
      .91匯率計算，折合美元755,358元）；按上開土地買賣簽
      約日期，均在原告所述其向戊○○借款日92年11月10日之
      前；換言之，在原告主張其向戊○○借款之前，戊○○已
      經簽約購買上開土地，且於購買土地當時戊○○即已知悉
      買賣之金額，在其已知買賣金額之情形下，若其自有資金
      確有不足，自不可能再將其資金借給原告約20日，然後再
      向原告要回該資金；況且若原告所述戊○○在丁○○○之
      銀行帳戶存有美金250萬元及戊○○借給原告美金95萬元
      為真實，則戊○○在丁○○○銀行帳戶之存款扣除借給原
      告之美金95萬元後，尚有存款美金155萬元，遠超過其在
      日本購置土地所需之資金，是戊○○縱使確有在日本投資
      購買土地，由其自有資金支付價金已綽綽有餘，亦毋須再
      向原告取回上開借款，增加原告籌款之困擾，是原告上開
      主張，亦明顯違反常理。是其所提出之上開借款確認書及
      借據等證物，不無臨訟補具之嫌，故尚難憑該證物而為原
      告有利之認定。
（六）原告另主張其育有1男3女，並有孫子女共6人，原告如欲
      贈與他人，首先應以此等直系血親卑親屬為對象，始符合
      一般社會經驗法則，斷無捨此等直系血親卑親屬一親等之
      子女於不顧，而贈與旁系血親二親等之兄弟姊妹之理等語
      。然查，原告上開主張固符合一般親子間贈與之常態，惟
      贈與之動機很多，例如為節稅而贈與，為報恩而贈與或為
      從事公益而為贈與不一而足，故贈與之對象並不限於直系
      血親卑親屬；況且，因親子間感情不睦，而將財產贈與他
      人，寧與外人，不與子女者，亦非罕見。故贈與對象之親
      疏，僅能作為判斷是否成立贈與之參考，其在邏輯推理上
      並無必然關係，亦不能因贈與對象非為子女，即論斷非屬
      贈與。又原告及其妻馮王貞美於88年至92年間，兩人各年
      度合併申報之所得額在559萬至1,040萬元之間（詳見原核
      定卷原告結購外匯案查核報告），而原告個人88年至92年
      間各年度之所得額則在239萬元至542萬元間，足見原告乃
      屬高收入者，本件被告查獲原告匯款給戊○○之款項，並
      非原告所無法負擔，雖原告所匯款項其中1,800萬元係委
      由丁○○○向訴外人彭淑貞、莊世樑、莊世忠、林廉駿等
      4人貸得，業據證人丁○○○及丙○○到庭證述明確，復
      有原告台北國際商銀北三重分行存摺影本附卷可稽，然以
      原告之財力觀之，尚難僅以上開款項係來自借貸，即認定
      本件非屬贈與。而本件原告關於系爭款項係清償戊○○之
      借款之主張既不足採，就此屬其支配範圍之課稅事實，原
      告應負為完全且真實陳述之協力義務，並此協力義務，對
      原告而言，亦具有期待可能性，而與比例原則無違，然因
      原告不為協力，致本院無從調查證據以明瞭其事實關係，
      則依首揭說明，因此所生之不利益，即應歸由應履行協力
      義務之原告負擔。亦即被告既已就原告有將系爭款項移轉
      於戊○○占有，及戊○○就此款項亦有予以允受之贈與外
      觀舉證證明之，而原告主張為清償借款而交付系爭款項之
      原因又不足採，且就是否為其他原因關係又未盡完全且真
      實陳述之協力義務，以使本院得以確實認定系爭款項之移
      轉原因並非無償之贈與，則被告主張原告係無償將系爭款
      項移轉予戊○○乙節，即堪採取。原告既無償將系爭款項
      給予戊○○，並經戊○○允受而生移轉之效力，則依上述
      遺產及贈與稅法規定，原告之行為已構成該法第4條所規
      範之贈與，即堪認定。則本件被告核定原告系爭贈與額為
      21,499,273元，贈與淨額20,499,273元，應納稅額5,004,
      752元，並無違誤。
（七）又戊○○於93年4月28日自其前開琉球銀行帳戶支領美金7
      16,000元，轉存至同銀行之「短期据置型外貨預金」帳戶
      （帳號：000-000-000），復於94年2月21日將其前開「短
      期据置型外貨預金」帳戶全部美金720,985.52元結算領出
      ，折合日幣75,837,974元，委託光伸會社匯入原告在日本
      之帳戶，其中日幣19,837,239元部分匯入原告在琉球銀行
      泊支店帳號000-000-000之帳戶，其餘日幣5,600萬元部分
      匯入原告在福岡銀行博多南支店帳號0000000之帳
      戶，另支付手續費日幣735元等情，固據原告陳明在卷，
      復有上開原告及戊○○日本銀行帳戶資料等影本附卷足稽
      。然查，被告於93年8月4日即向台北國際商銀國外部函查
      原告於92年12月8日結購美金63萬元之資金來源係由何帳
      戶提供，並請該銀行提供資料；復於94年1月4日函請原告
      於文到10日內檢具證明文件說明系爭款項之用途，逾期未
      提示資料，即依查得資料課徵贈與稅及處罰；另於同年月
      20日函請戊○○於文到10日內提供借貸合約、借出款項資
      金來源、存摺影本、交付借款之資金流程及是否有收取利
      息等情，此有被告93年8月4日南區國稅審三字第09300948
      43號函、94年1月4日南區國稅審三字第0940068021號函及
      94年1月20日南區國稅審三字第0940068028號函等影本附
      卷為憑。足見被告於93年8月4日即已對系爭款項往來情形
      進行調查，且於94年1月4日及同年月20日另通知原告及戊
      ○○就系爭款項往來情形提出說明；本件被告既已於前揭
      日期函請原告及戊○○提供系爭款項資金往來之資料，則
      戊○○嗣於94年2月21日始由其日本銀行帳戶結算領出美
      金720,985.52元，折合日幣75,837,974元，委託光伸會社
      匯入原告在日本之帳戶，該匯款之動機究為原告取回系爭
      款項，或因惟恐其贈與之行為被查獲所為之彌縫之舉，非
      無疑問，故尚難以該款項已匯回原告帳戶，即為原告有利
      之認定。
三、關於罰鍰部分：
（一）按「納稅義務人違反第二十三條或第二十四條之規定，未
      依限辦理遺產稅或贈與稅申報者，按核定應納稅額加處一
      倍至二倍之罰鍰。」為遺產及贈與稅法第44條前段所明定
      。又「人民違反法律上之義務而應受行政罰之行為，法律
      無特別規定時，雖不以出於故意為必要，仍須以過失為其
      責任條件。但應受行政罰之行為，僅須違反禁止規定或作
      為義務，而不以發生損害或危險為其要件者，推定為有過
      失，於行為人不能舉證證明自己無過失時，即應受處罰。
      」亦經司法院釋字第275號解釋在案。
（二）本件原告將系爭款項移轉至其妹戊○○之銀行帳戶內，依
      上開所述，核屬贈與，而原告對此贈與並未申報贈與稅，
      復經被告陳述在卷，且原告對此贈與行為之未申報贈與稅
      ，縱無故意，亦有應注意，能注意而不注意之過失，是被
      告依上揭法條規定，按核定應納稅額處1倍之罰鍰計5,004
      ,700元（計至百元止），並無不合。
四、綜上所述，本件被告以原告移轉21,499,273元予戊○○之行
    為係屬贈與，依遺產及贈與稅法第4條第2項規定，核定原告
    應納稅額5,004,752元，除核定補徵贈與稅外，並以原告未
    依規定申報贈與稅，按核定應納稅額裁處1倍罰鍰5,004,700
    元（計至百元止），並無違誤，訴願決定予以維持，亦無不
    合；原告起訴求為撤銷，為無理由，應予駁回。
五、兩造其餘攻擊防禦方法，對本件判決結果不生影響，爰不再
    逐一論述，附此敘明。
六、據上論結，本件原告之訴為無理由，依行政訴訟法第195條
    第1項後段、第98條第1項前段，判決如主文。
中　　華　　民　　國　　96　　年　  10　　月　 11  　 日
                  第三庭審判長法  官　邱政強
                              法  官　詹日賢
                              法  官　李協明
以上正本係照原本作成。
如不服本判決，應於判決送達後20日內向本院提出上訴書狀，其
未表明上訴理由者，應於提起上訴後20日內向本院提出上訴理由
書（須按對造人數附繕本）；如於本判決宣示或公告後送達前提
起上訴者，應於判決送達後20日內補提上訴理由書（須附繕本）
。未表明上訴理由者，逕以裁定駁回。
中　　華　　民　　國　　96　　年　  10　　月　 11  　 日
　　　　　　　　　　　　　　　書記官  周良駿
